【裁判字號】    89,易,1693
【裁判日期】    900104
【裁判案由】    違反著作權法
【裁判全文】
臺灣彰化地方法院刑事判決                        八十九年度易字第一六九三號
    公  訴  人  臺灣彰化地方法院檢察署檢察官
    被      告  乙○○
    被      告  甲○○
右列被告因違反著作權法案件，經檢察官提起公訴（八十八年度偵字第九三一七、一
一九二號），本院判決如左：
    主  文
本件公訴不受理。
    理  由
一、按告訴乃論之罪，未經告訴者，應諭知不受理之判決，刑事訴訟法第三百零三條
    第三項定有明文。所謂未經告訴，指未經合法告訴，包括無告訴權而告訴者。
二、查本件被告乙○○被訴係彰化縣員林鎮○○路二二三號四樓之一銀能影視公司之
    負責人，明知「高校惡靈─富江」影片係日本著作，於民國（下同）八十八年三
    月六日在日本首次公開發行，於一年內授權台灣三本企業股份有限公司（下稱三
    本公司）在台灣發行及公開播送之專有權利，並由三本公司於八十八年八月六日
    在台北市梅花、嘉年華及百老匯戲院播映而對公眾流通散布，為三本公司享有著
    作財產權之著作物，竟基於概括犯意，意圖營利，於八十八年七月二十一日向饒
    英鵬（另由台北地方法院併案審理）以每捲新台幣（下同）一百七十元之代價購
    入擅自重製之富江錄影帶三十捲，再以三百五十元之代價售予不特定人，至八十
    八年十一月三十日止，計售出六捲，其中一捲，於八十八年七月間販售予設在彰
    化縣二林鎮○○路三三０號新巴黎影視社之負責人即被告甲○○，甲○○明知所
    購之錄影帶係侵害三本公司著作權之重製物，竟意圖以每捲四十元之代價出租予
    不特定人，而陳列在新巴黎影視社之陳列架上，因認被告二人涉有違反著作權法
    之犯行云云。
三、經查：（一）本案視聽著作「高校惡靈─富江」之著作權人係日本大映株式會社
    ，且於八十八年三月六日在日本國首次發行，而於八十八年八月六日在我國台北
    市梅花、嘉年華及百老匯戲院播映而對公眾流通散布，首次發行，有大映株式會
    社首次發行證明書及報紙影本在卷可稽，可見該視聽著作在我國首次發行之時間
    ，已逾著作權法第四條第一款之三十日期限。（二）查本件告訴人亦不得援引中
    美著作權保護協定，主張在我國享有著作權：按「（三）『受保護人』係指：甲
    、依各該領域法律認定為公民或國民之個人或法人，及乙、於該領域內首次發行
    其著作之個人或法人。（四）以下各款對象，倘符合本段乙款以下之規定者，於
    本協定雙方領域內，亦視為『受保護人』：甲、上述（三）項甲款所稱之人或法
    人。乙、上述第（三）項甲款所稱之人或法人，擁有大多數股份或其他專有利益
    或直接、間接控制無論位於何處之法人。第四項所規定之人或組織，在締約雙方
    領域內，於下開兩款條件下，經由有關各造簽訂任何書面協議取得文學或藝術著
    作之專有權利者，應被認為係『受保護人』：甲、該專有權利係該著作於任一方
    領域參加之多邊著作權公約會員國內首次發行後一年內經由有關各造簽署協議取
    得者。乙、該著作須已可在任一方領域內對公眾流通」，中美著作權保護協定第
    一條第三款、第四款固分別定有明文。惟協定效力在於規範締約國間之權利義務
    關係，屬國與國之關係，至於有關締約國內國民間之權利義務關係，則應依內國
    法加以認定，無適用協定之餘地；換言之，協定之效力僅使締約國互依締約之內
    容對他造締約國行使權利或負擔義務，無規範內國國民間或非締約國之效力。查
    中美著作權保護協定既屬國際協定，則其規範者，自係美國之受保護人得於我國
    領域內，或我國之受保護人得於美國領域，獲得雙方政府之行政及司法保護，藉
    以行使著作權，而不包括我國之受保護人於我國領域內行使著作權之情形，苟認
    為我國人之受保護程度不及美國人，自應循立法途徑加以解決。又告訴人主張日
    本著作在日本發行後一年內在我國發行即取得視聽著作之專有權利，符合中美著
    作權保護協定第一條第四項規定，得受我國著作權法保護云云。惟解釋中美著作
    權保護協定之約定條款，仍應佐以協定之性質及締約目的，不應單純受文意之拘
    束，該釋示所謂「在伯恩或世界著作權公約會員國境內首次發行之著作，於首次
    發行一年內由左列之人已書面協議取得專有權利」，該所謂左列之人應係指授權
    人而言，而不包括被授權人，苟包括被授權人，則世界上大部分國家均已加入伯
    恩等世界著作權公約情形下，著作權法第四條第一款所規定三十日期限之互惠原
    則，將無適用之餘地。
四、綜上所述，本案視聽著作為日本國公司著作，其未在我國管轄境內首次發行，亦
    未在日本國內首次發行後三十日內，於我國管轄境內發行，而日本與我國復未簽
    訂有關保護著作權之條約或協定，依其本國法之法令及慣例，亦未對我國國民之
    著作加以保護，是以本案視聽著作無從依我國著作權法享有著作權，告訴人即非
    著作財產權受侵害之被害人，所提告訴為不合法，應係未經告訴。依照刑事訴訟
    法第三百零三條第三款之規定，爰不經言詞辯論為不受理之諭知。
據上論斷，應依刑事訴訟法第三百零三條第三款、第三百零七條，判決如主文。
中       華       民       國       九十    年      一    月      四    日
                                            法      官  林  慧  英
右正本證明與原本無異。
如不服本判決，應於判決送達後十日內向本院提出上訴狀（須附繕本）。
告訴人或被害人對於判決如有不服具備理由請求檢察官上訴者，其上訴期間之計算係
以檢察官收受判決正本之日期為準。
                                            法院書記官  葉  春  涼
中       華       民       國       九十    年      一    月     十一   日


司法院資訊處製作；財團法人民間司法改革基金會備份。
